【裁判字號】    99,上,385
【裁判日期】    991228
【裁判案由】    租佃爭議
【裁判全文】
臺灣高等法院臺中分院民事判決  99年度上字第385號
上  訴  人  趙金豆
上  訴  人  趙杞樺即黃平界之.
共      同
訴訟代理人  陳國偉律師
被 上 訴人  許良信
            許飛龍
兼上列一人
訴訟代理人  許昭齡
上列當事人間請求租佃爭議事件，上訴人對於中華民國99年8月3
1日臺灣彰化地方法院99年度訴字第542號第一審判決提起上訴，
本院於99年12月21日言詞辯論終結，判決如下：
    主  文
原判決廢棄。
確認上訴人與被上訴人間就坐落彰化縣和美鎮○○段一八六、一
七六、一八○及同鎮○○○段七五─六地號，面積依序為○．一
五○三一九、○．一六七九一七、○．○八八一五一、○．一七
二三公頃土地之耕地三七五租賃關係存在。
第一、二審訴訟費用由被上訴人負擔。
    事實及理由
一、上訴人起訴主張：上訴人趙金豆及訴外人黃平界向被上訴人
    承租系爭坐落彰化縣和美鎮○○段186、176、180地號土地
    、及同鎮○○○段75之6地號，面積各為0.150319公頃、0.1
   67917公頃、0.88151公頃、0.1723公頃農地（下稱系爭土地
   ），訂有耕地三七五租約，租期自民國92年1月1日至97年12
   月31日止，租約字號為臺灣省彰化縣私有耕地租約書和犁字
   第68號，黃平界於99年6月4日死亡後，由上訴人趙杞樺單獨
   繼承。詎被上訴人以上訴人至97年底逾2年共4期之租金未付
   ，而催告上訴人未繳為由，向彰化縣和美鎮公所申請續訂租
   約時，提出異議且認渠等已合法終止租約，致彰化縣和美鎮
   公所未依上訴人申請續訂租約。惟被上訴人並未合法催告上
   訴人繳納所積欠之二年租金，亦未於催告期限屆滿後另行對
   上訴人為終止租約意思表示，即認渠等已合法終止租約，致
   彰化縣和美鎮公所未依上訴人申請續訂租約，嗣後其終止租
   約並不合法，故兩造間耕地三七五租賃關係仍存在。為此求
   為確認兩造間就系爭土地之耕地三七五租賃關係存在之判決
   ，原審為上訴人敗訴之判決，上訴人提起上訴，其上訴聲明
   為如主文所示。
二、被上訴人則以：
  (一)97年12月31日租約期滿，承租人沒有去彰化縣和美鎮公所登
    記續約，雙方未續訂租約，業經該鎮公所於98年5月18日公
    告且通知雙方已經註銷租約登記。
  (二)系爭租約係半年繳一次租金，每年的7月及次年的1月繳納，
    承租人即被上訴人屢屢逾時繳交租金，上訴人多次逾2年之
    租金未繳，被上訴人曾以存證信函催告上訴人。96年、97年
    共二年四期的租金均未繳，被上訴人在98年1月15日寄發存
    證信函催告上訴人趙金豆繳納租金，而且限定15日內繳清，
    但上訴人趙金豆沒有繳清，承租人是趙金豆與黃平界，之前
    被上訴人許良信都是寄給趙金豆，因為租金都是趙金豆在繳
    納，其後被上訴人另於98年8月2日寄發存證信函給趙金豆、
    黃平界二人，其二人均已收到存證信函。98年1月15日存證
    信函即為催繳的意思表示，而98年8月2日存證信函就是終止
    租約的意思表示。依據耕地三七五減租條例第17條第1項第5
    款規定地租積欠達兩年之總額時，得終止租約，系爭租約已
    因積欠達兩年之總額之租金經催告後終止，既已註銷租約登
    記，且無耕作事實，爰不再繼續出租等語置辯，答辯聲明：
    上訴駁回。
三、本件兩造不爭執事項
  (一)上訴人向被上訴人承租其所有之系爭土地，雙方訂有耕地三
    七五租約，租期為自92年1月1日至97年12月31日止，租約字
    號為臺灣省彰化縣私有耕地租約書和犁字第68號，惟被上訴
    人因主張上訴人有逾期積欠租金而不同意續租。
  (二)上訴人已於98年9月間向臺灣彰化地方法院提存所提存96年與
    97年租金共計新台幣（下同）53,880元，嗣於同年12月提存
    98年租金26,940元作為清償被上訴人系爭租約之租金。
四、本件主要爭執事項
  (一)上訴聲明第2項上訴人是否有即受確認判決之法律上利益？
  (二)被上訴人針對系爭租約，是否確有合法通知不續租？
  經查：
  1.上訴聲明第2項上訴人有即受確認判決之法律上利益？按確
    認法律關係之訴，非原告有即受確認判決之法律上利益者，
    不得提起之，確認證書真偽或為法律關係基礎事實存否之訴
    ，亦同，民事訴訟法第247條第1項定有明文。而所謂即受確
    認判決之法律上利益，須因法律關係之存否不明確，致原告
    在私法上之地位有受侵害之危險，而此項危險得以對於被告
    之確認判決除去之者始為存在，最高法院著有27年上字第31
    6號判例可資參照。本件上訴人主張與被上訴人間之耕地375
    租約存在，惟被上訴人主張該耕地375租賃契約期滿終止，
    致兩造間是否仍有該系爭租約關係存在不明確，使上訴人私
    法上之地位受有侵害之虞，自有經法院判決予以除去之必要
    ，故上訴人提起本件訴訟中關於上訴聲明第2項部分，應認
    有即受確認判決之法律上利益，先予敘明。
  2.又支付租金之催告，係意思通知之一種，其通知應向承租人
    為之，如承租人有數人者，應向承租人全體為之，否則對於
    未受催告之承租人，不發生催告之效力（最高法院48年台上
    字第1382號判例參照）。被上訴人固抗辯因上訴人屢屢逾時
    繳交租金，因此在98年1月15日寄發存證信函催告上訴人趙
    金豆繳納租金，而且限定15日內繳清，但上訴人趙金豆沒有
    繳清，其後上訴人另於98年8月2日寄發存證信函給趙金豆、
    黃平界二人，其二人均已收到存證信函。98年1月15日存證
    信函即為催繳的意思表示，而98年8月2日存證信函就是終止
    租約的意思表示云云（原審卷第76頁至第79頁），惟為上訴
    人所否認，而依原審99年8月16日言詞辯論筆錄所載，被上
    訴人於98年1月15日寄發之存證信函，上訴人趙金豆確未收
    到（原審卷第83頁背面及84頁；原告訴訟代理人陳國偉律師
    問：「這部分請對方提出上訴人有收執的證明。」被上訴人
    許良信答：「庭呈趙金豆拒絕收受的回執」）；而被上訴人
    所提出98年1月15日寄發之催告函，亦僅上訴人趙金豆1人。
    足見被上訴人並未對於承租人趙金豆、黃平界全體催告，其
    催告對於未受催告之上訴人黃平界不生催告效力，則被上訴
    人於98年8月2日所為終止租約之意思表示，自不生效力。
  3.被上訴人雖主張按耕地三七五減租條例第6條第1項載：「本
    條例施行後，耕地租約應一律以書面為之，租約之訂立、變
    更、終止或換訂，應由出租人會同承租人申請登記」云云，
    係為保護佃農及謀舉證上便利而設，非謂凡租約之訂立、變
    更、終止或換訂，須經登記始能生效，最高法院51年台上字
    第2629號判例著有明文。又被上訴人於租期屆滿後仍為租賃
    耕地之耕作收益，而上訴人不即表示反對之意思（蓋因被上
    訴人主張之98年1月15日存證信函並未送達上訴人，至98年8
    月2日寄發之存證信函即使皆為趙金豆、黃平界二人所收取
    ，亦非即時），依耕地三七五減租條例第1條適用民法第451
    條之規定，視為以不定期限繼續契約。
  4.耕地租約於租期屆滿時，除出租人依耕地三七五減租條例收
    回自耕外，如承租人願繼續承租者，應續訂租約，同條例第
    20條定有明文。故租約期滿時，承租人如有請求續租之事實
    ，縱為出租人所拒絕，租賃關係亦非因租期屆滿而當然消滅
    。又承租人於租期屆滿後祗須仍為租賃耕地之耕作收益，依
    耕地三七五減租條例第1條，適用民法第451條之規定，即應
    視為以不定期繼續耕地租賃契約（參見最高法院47年台上字
    第1568號判例；最高法院86年台上第3420號判決；最高法院
    88年台上第1499號判決）。被上訴人雖於原審主張系爭土地
    在調解異議聲明時無耕作事實，惟依彰化縣和美鎮公所耕地
    租佃委員會調解（處）程序筆錄，經辦人員張勝利陳述對本
    件爭議有關法令及處理意見：「...提出續訂登記，經本所
    查明租約土地確有繼續耕作之事實，...。」（原審卷第22
    、23、30頁）。再者，證人謝清輝於本院99年12月9日準備
    程序中，亦謂上訴人趙金豆之田與其耕作處比鄰，因此也曾
    於田裡遇見伊等語（本院卷第48頁背面至第50頁），益證上
    訴人於租約土地確有續行耕作之事實。依上所陳，系爭耕地
    租約雖未辦理書面續約之變更登記，惟承租人即上訴人續為
    系爭耕地之使用收益，出租人未即表示反對，依耕地三七五
    減租條例第1條適用民法第451條規定視為不定期限租約；兩
    造雖未辦理租約之續約登記，惟並未更異本件不定期限之租
    約性質。
  5.至趙杞樺為黃平界之唯一繼承人，業經上訴人於原審提出繼
    承系統表佐證，並承受訴訟，被上訴人僅空言質疑，要不足
    取。
五、綜上所述，被上訴人既未合法終止系爭租約，從而，上訴人
    訴請確認兩造間就系爭耕地三七五租賃關係存在，為有理由
    。原審為上訴人敗訴之判決，尚有未洽，上訴意旨指摘原判
    決不當，求予廢棄改判，為有理由，爰由本院予以廢棄改判
    ，如主文第2項所示。
六、本件事證已明，兩造其餘攻擊或防禦方法與舉證，經核與判
    決結果無影響，爰不逐一論述。
七、據上論結，本件上訴為有理由，依民事訴訟法第450條、第8
    5條第1項，判決如主文。
中    華    民    國    99    年    12    月    28    日
                民事第五庭    審判長法  官  李寶堂
                                    法  官  黃永祥
                                    法  官  鄭金龍
以上正本係照原本作成。
不得上訴。
                                    書記官  姚錫鈞
中    華    民    國    99    年    12    月    29    日
                                                      Ｓ

司法院資訊處製作；財團法人民間司法改革基金會備份。
